臺灣高等法院高雄分院刑事判決　　　　　　　　　　九十一年度上訴字第八七四號
　　　上　訴　人　台灣高雄地方法院檢察署檢察官
　　　被　　　告　甲○○
右上訴人因被告偽造文書等案件，不服臺灣高雄地方法院九十年度訴字第三七號中華
民國九十一年四月四日第一審判決（起訴案號：臺灣高雄地方法院檢察署八十九年度
偵字第一二七四一號），提起上訴，本院判決如左：
      主      文
上訴駁回。
      事      實
一、公訴意旨略以：緣另一被告汪家宇（經原審通緝中）係高雄市宥德國際事業有限
    公司（以下簡稱宥德公司）之負責人，自香港進口不明之物品，惟報關時申報係
    進口中藥材，該批不明物品於八十八年十一月八日運抵高雄港第一貨櫃中心四十
    二號碼頭，而被告甲○○係金星儲運企業有限公司之拖車司機，基於與汪家宇共
    同之犯意連絡，駕駛ＫＴ─四二Ｏ號拖車前往四十二號碼頭運載裝有該批不明物
    品之貨櫃，貨櫃號碼為ＹＴＬＵ─0000000，經加上0000000號海
    關封條後，於下午三時四十六分，駛往友聯貨櫃場，途中調包，改載運另一只貨
    櫃，貨櫃號碼塗滅後偽造為ＹＴＬＵ一0000000，懸掛偽造之00000
    00號海關封條，駛往友聯貨櫃場，抵達時間為下午四時十分，歷時二十四分鐘
    ，遠逾規定之行駛時間十五分鐘，引起關稅局人員生疑，到場檢查該只貨櫃，始
    發現貨櫃號碼與海關封條係偽造。汪家宇見事機敗露，竟使不詳姓名之人，趁隙
    潛入友聯貨櫃場內，將偽造之0000000號海關封條取走，改掛另一只偽造
    之0000000號海關封條，同年月十一日關稅局人員取下貨櫃上之封條送鑑
    定，始發現再度遭被告等調包，因認被告甲○○與另一被告汪家宇共犯刑法第一
    百三十九條及二百十條之偽造私文書罪嫌云云。
二、按犯罪事實應依證據認定之，無證據不得推定其犯罪事實。次按不能證明被告犯
    罪者，應諭知無罪之判決，刑事訴訟法第一百五十四條、第三百零一條第一項分
    別定有明文。又認定不利於被告之事實，須依積極證據，苟積極證據不足為不利
    於被告事實之認定時，即應為有利於被告之認定，更不必有何有利之證據，故犯
    罪事實之認定，應憑真實之證據，倘證據是否真實尚欠明顯，自難以擬制推測之
    方法，為其判斷之基礎（最高法院五十三年台上字第六五六號判例參照）。又按
    認定犯罪事實之證據，係指足以認定被告確有犯罪行為之積極證據而言，亦即認
    定不利於被告之事實，須依積極證據，苟積極證據不足為不利於被告事實之認定
    時，即應為有利於被告之認定，更不必有何有利之證據，此亦有最高法院二十九
    台上字第三一０五號、三十年台上字第八一六號刑事判例可資參照。
三、本件公訴人認被告甲○○與另一被告汪家宇共犯刑法第一百三十九條及二百十條
    之偽造私文書罪嫌，無非係以汪家宇係進口該貨櫃之人，被告甲○○係駕車載運
    該貨櫃之人，而扣案之貨櫃有偽造之封條與櫃號之情形，其二人實無可推諉，依
    常理而論，可推知係進口不合法之物品，而使用此一掉包手法等為論罪依據。
四、訊據被告甲○○固坦承係駕車載運上開貨櫃之人，惟堅決否認有何除去封印或偽
    造私文書之犯行，辯稱：我只是奉公司指示將貨櫃拖去友聯貨櫃場，我並未調包
    ，亦不知貨櫃有偽造之封條與櫃號之情形，我逾時是事實，但我貨櫃送到目的地
    海關也檢驗過了，也寫過收據，我本人也簽過字，卻在經過三個月後告訴我這個
    貨櫃有問題，我也不知道，為何當時都檢驗過了都不說，事後我回想三個月前所
    載的貨櫃為何會逾時？我也不記得當時逾時的理由，因為一天我們要跑十幾個貨
    櫃等語。
五、經查：
（一）本件系爭貨櫃為高雄市宥德公司（負責人為另一被告汪家宇），委託高雄市億
      泰報關行蘇清凱於八十八年十一月八日代理報關進口，被告僅係金星儲運企業
      有限公司僱用之司機，於同日駕駛車號ＫＴ─四二Ｏ號拖車，至高雄港第四十
      二號碼頭載運貨櫃，是被告甲○○僅係受僱負責載運該貨櫃之司機一節，已據
      法務部調查局航業海員調查處高雄航業海員調查站於移送函敘述甚明，並經另
      一被告汪家宇於該調查站供述屬實，亦經億泰報關行負責人蘇清凱於該調查站
      供稱：八十八年十一月初汪家宇親自到億泰報關行來找我，向我表示有一批中
      藥材要進口，‧‧‧便於八十八年十一月八日前往高雄關稅局辦理報關手續，
      ‧‧‧該只貨櫃是何人委託何貨運公司於八十八年十一月八日至高雄港第一貨
      櫃中心拖出來，因為進口貨物尚未到達報關階段，所以只有船公司及貨主才知
      道等語（見偵查卷第二十四頁背面至第二十六頁）。由此所見，該只貨櫃之貨
      主應係宥德公司（負責人為另一被告汪家宇），被告甲○○僅係負責載運該貨
      櫃之司機，殆無疑議。被告甲○○既僅係載運之司機，則其與該貨櫃所裝載之
      物，並無任何之利害關係，故被告甲○○衡情實無予以調包並偽造海關封條之
      理由與動機。
（二）被告甲○○係金星儲運企業有限公司之拖車司機，而該金星公司之負責人即證
      人黃啟芳於本院九十一年七月十日調查時結證：「甲○○的貨櫃車靠行在我公
      司。如果他沒有工作，我都會叫他。」、「（八十八年十一月八日被告載運一
      批貨，是哪家公司僱用的？）載該貨櫃的船本身不是與我們公司有合約的船，
      但是與我們有合約的公司的貨櫃有搭他們的船，我們的車子就要去載該貨櫃出
      來，因為有二個貨櫃需要二部車子過去，所以公司就調度二部車子過去，另外
      一部車子是由高明元駕駛，他是我們公司本身的司機，當時沒有約定由誰載哪
      壹個貨櫃，一人載壹個貨櫃。」、「該貨櫃的貨主是誰，我們不知道，我們只
      管船公司的貨櫃何時進來，我們沒有與貨主接洽，只與船公司訂約。」、「（
      這件貨櫃為何會調包？）海調單位有來問過，以我的經驗，本件是經過一段時
      間後說貨櫃有問題，但以往慣例如貨櫃有問題就不能收櫃，要等檢驗沒有問題
      ，才能放櫃。放行的手續是：司機板車進去並沒有帶任何貨櫃的資料，只要告
      知理貨人員是哪家船運公司的，他就會叫司機排隊等候，貨櫃下來以後，理貨
      人員他就會會同海關人員核對貨櫃號碼及封條號碼沒有錯誤後，由現場理貨人
      員加封封條，現場貨櫃理貨人員就將放行條及貨櫃的文件證明交給司機，司機
      拿著文件證明就到放行海關那邊，海關再核對一次文件證明及封條，核對無誤
      ，海關再在放行條上蓋章，蓋完章後海關在文件上打上時間，然後交給司機出
      站，司機拿著放行條要出港警大門，港警核對無誤後才能出站，出站後就到貨
      櫃場。我們公司的貨櫃場是友聯貨櫃場，所以甲○○就到友聯貨櫃場，貨櫃場
      的人員就會出來檢查貨櫃號碼及封條，司機簽名，貨櫃場的人員也簽名，文件
      再繳回海關，海關人員就會出來再檢查一次沒有錯誤，貨櫃才能放下來交給友
      聯貨櫃場收，這樣才完成。」、「（有無可能這段期間去調包？）依壹個四十
      呎的貨櫃，不是一、二人可以搬的，以三十五噸的吊車，在那個場所也不可能
      吊。」、「（是否知道要載的貨物內容？）我們不知道，只有船公司才知道，
      司機也不會接觸到船公司和貨主。本件是甲○○剛好沒有工作，我們臨時叫他
      去的。」等語（見本院卷第二十八頁至第三十一頁），且證人即貨櫃車司機高
      明元於本院九十一年八月二十九日調查時結證：「（你與甲○○是否於八十八
      年十一月八日到高雄港第一貨櫃中心去拖貨櫃，那天你與甲○○有無說好誰拖
      哪一個貨櫃？）這麼久我不太記得了，平常都是公司指定我們去吊櫃，我們去
      到那邊就排隊，那邊有理貨員在指揮，誰載哪個貨櫃不一定，理貨員會在貨櫃
      加封條，然後把放行單交給我們，我們去到放貨櫃的目的地時他們就打上時間
      ，我們打上時間後就出去吊櫃，然後將貨櫃載到指定的貨櫃場檢驗完畢後，我
      們就開車出去了。」、「（如遲到十分鐘有否可能在運送途中發生調包的情形
      ？）我不清楚。」、「（你們載運貨櫃時是否知道貨主是誰？）公司派我們出
      去高雄港載貨櫃，我們不可能知道貨主是誰。」、「（你們所載的貨櫃有無可
      能調包？）不可能，到達的時間都很短，如果中途要調包，遲到十分鐘是不可
      能的。」、「（壹個貨櫃卸下來，再將另一個貨櫃放上去，須要多久的時間？
      ）如果在路邊要卸貨再裝載上去，沒有那個空間。」等語（見本院卷第四十三
      頁、第四十四頁），由上開證人黃啟芳、高明元之證述，足見被告甲○○並不
      知悉該貨櫃之貨主為何人？或貨櫃內之貨物內容為何？更無從在短短之時間內
      加以掉包，更無掉包之動機可言。
（三）被告甲○○所載運之該只貨櫃，原經電腦抽籤結果，並無需接受查驗，即可出
      關，此已經財政部高雄關稅局函復：「關於被告所載運之貨櫃是否為應經抽驗
      始准放行乙節，就本案進口報單（ＢＤ／８８／Ｔ３３５／０００１）所申報
      之貨名，依前開規定非屬應驗物品，如經海關電腦抽中免驗，即可完稅放行」
      ，此有財政部高雄關稅局九十年五月十四日高普中字第００００八九八號函一
      份附於原審卷第五十三頁至第五十五頁可稽，並有該進口報單一紙在卷足佐。
      而衡之一般社會常理，將進口之貨櫃整只與其他貨櫃於運送至貨櫃場之途中予
      以調包，必有其理由，或係因貨櫃裝載有與進口報單所載不符之貨品，或係因
      有挾帶其他不得進口之物品，貨主為恐海關查驗時遭查獲，始有大費周章，不
      擇手段，將之調包之必要。依上所述，本件被告甲○○所載運之貨櫃，既經電
      腦抽籤無需查驗，則只需依法完稅即可領櫃出關，縱有裝載與進口報單所載不
      符之貨物或有挾帶違法進口之物品，其遭查獲之可能性已甚低，被告甲○○自
      無與貨主共謀調包之理由。又參以財政部高雄關稅局前開函文謂：「對於已驗
      或免驗貨櫃等已加封之貨櫃，海關於必要時得以查驗或複驗，所謂必要時，大
      致為通關過程中，有關單位認資料有可疑，或接獲檢舉、密告，或貨主申請複
      核等，有必要查明貨櫃內所裝載貨物是否與報單申報相符時，均得以查驗或複
      驗」而言。然本件被告甲○○所載運之貨櫃並無遭檢舉、密告之情事，如無發
      生櫃號不符及封條疑似偽造之情事，高雄關稅局根本無查驗之可能，從而，被
      告甲○○如於載運中途予以調包、更換封條，貨櫃場之收櫃人員更有可能起疑
      ，甚而報請高雄關稅局查驗或複驗，則櫃號及封條不符之情，即易於查出，被
      告甲○○茍真如此，豈非自暴犯行，此亦與常情有違。
（四）又依財政部高雄關稅局上開函文謂：被告所載運之貨櫃經查驗結果，進倉貨物
      與進口報單申報之貨名、產地均相符，惟總重量及件數與原申報不符（短少二
      十三件，五七五公斤）。查依進口報單所載，該只貨櫃總毛重為二萬四千公斤
      ，總淨重則為二萬二千五百七十二公斤，此有進口到單二紙附卷可參（見偵查
      卷第二九頁、三十頁），經查驗結果，僅短少五百七十五公斤，約佔百分之二
      點五左右，其數量差距尚非可觀；且該只貨櫃所裝載之貨物既無與進口報單所
      載不符之情事，而被告甲○○僅為載運之司機，當時因係空檔，臨時被貨運公
      司之老闆指派前往載運，同時前往共有二個司機，由何人載運哪個貨櫃，並未
      指定，係依照排隊順序而載運，被告甲○○前往載運時，並不知道要載運系爭
      貨櫃，更不知道該貨主為何人？更無從與貨主聯繫，實無調包或偽造封條以逃
      避查驗之必要。
（五）被告甲○○自高雄港四十二號碼頭載運該系爭貨櫃至友聯貨櫃場，依高雄關稅
      局規定之時程為十五分鐘，而被告實際使用之時間雖為二十四分鐘，較規定時
      程超出約九分鐘。如依起訴書所載被告甲○○於載運中途將該貨櫃調包改載運
      另只貨櫃一情為真，則被告甲○○勢必於運送途中預先備妥另一貨櫃車及供調
      包之貨櫃，然本件貨櫃總毛重達二萬四千公斤，已如前述，被告甲○○如欲調
      包勢必備妥巨型吊車，以吊換二車之貨櫃，而依一般貨櫃吊運情形，以吊車（
      或天車）吊起前需先於貨櫃加纜繩，調包時需先將另行備妥之賀櫃吊放置於地
      上，再將所載運之貨櫃吊至另一貨櫃車，最後再將供調包之貨櫃吊至被告所駕
      駛貨櫃車上，可見調換二車之貨櫃絕非短暫時間可以完成，以九分鐘之時間而
      言，絕無完成之可能，且於調包之過程中，極易造成其他用路人之不便，更易
      引起旁人甚或高雄關稅局人員之注意，況且以吊車吊換貨櫃需有迴轉之空間，
      可見要將貨櫃於載運途中予以調包，實非易事。
（六）綜上所述，足見被告甲○○所辯：我只是將貨櫃拖去友聯貨櫃場，我並未調包
      ，亦不知貨櫃有偽造之封條與櫃號之情形等語，尚可採信。更不能僅依該只貨
      櫃之櫃號有不符及封條有偽造之嫌，即推定係被告甲○○所為，而遽入人於罪
      。本件公訴人所舉之證據，並無法證明被告甲○○有與另一被告汪家宇共犯刑
      法第一百三十九條及二百十條之偽造私文書罪嫌，此外，本院復查無其他積極
      證據足認被告甲○○有起訴書所載之犯行，揆之上開法條規定及判例意旨，本
      件既不能證明被告甲○○犯罪，自應諭知被告甲○○為無罪之判決。
六、原審以不能證明被告甲○○犯罪，而諭知被告甲○○為無罪之判決，於法並無不
    合。檢察官上訴意旨，以被告甲○○雖係司機，但其既與共同被告汪家宇有共同
    之犯意聯絡，從事本案之犯行，或基於利益，或出於其與汪家宇公私之情誼，均
    有可能，殊難因其並非貨主，即遽認其並無犯罪動機，且該貨櫃經電腦抽中不必
    查驗係貨櫃到場之後之事，被告等人並非海關人員，自無從事先知悉此事，以此
    推認被告等並無掉包之必要，並不正確，且被查扣之貨櫃內之物，乍看似與申報
    內容相差無幾，然共同被告汪家宇畏罪不敢到案，已遭通緝，倘其中無玄機，其
    何須逃亡迄今等為由，指摘原判決不當云云。然查：原審共同被告汪家宇畏罪不
    敢到案，已遭原審通緝在案，此為事實，無須爭辯，但被告甲○○與汪家宇並不
    認識，當初前往載運時，係貨櫃公司之老闆黃啟芳要其前往載運，黃啟芳並不知
    道貨主為何人，被告甲○○係受僱於黃啟芳之人，其豈有可能知悉貨主為何人？
    被告甲○○既不知悉貨主為何人，如何與貨主即原審共同被告汪家宇為共同犯意
    之聯絡？因此不論該系爭貨櫃是否經電腦抽中不必查驗，被告甲○○僅遲到將近
    十分鐘，根本不可能將本件總毛重達二萬四千公斤之貨櫃加以掉包，且其亦無掉
    包之動機等情，前已詳述。足見檢察官上訴，為無理由，應予駁回。
據上論斷，應依刑事訴訟法第三百六十八條，判決如主文。
本案經檢察官方娜蓉到庭執行職務。
中    華    民    國      九十一      年      十      月     九   日
                              臺灣高等法院高雄分院刑事第二庭
                      審判長法官  林正雄
                                        法官  黃仁松
                                        法官  黃壽燕
右正本證明與原本無異。
檢察官如不服本判決應於收受本判決後十日內向本院提出上訴書狀，其未述上訴理
由者，並得於提起上訴後十日內向本院補提理由書狀（均須按他造當事人之人數附繕
本)「切勿逕送上級法院」。
                                      書記官  黃富美
中    華    民    國      九十一      年      十      月     九   日
